【裁判字號】    94,上更(一),506
【裁判日期】    950103
【裁判案由】    偽造文書等
【裁判全文】
臺灣高等法院刑事判決             94年度上更(一)字第506號
上  訴  人  臺灣宜蘭地方法院檢察署檢察官
被      告  乙○○
上列上訴人因被告偽造文書等案件，不服臺灣宜蘭地方法院90年
度訴字第42號，中華民國91年4月24日第一審判決（起訴案號：
臺灣宜蘭地方法院檢察署89年度偵字第1623號），提起上訴，本
院判決後，經最高法院第一次發回，本院判決如下：
    主  文
原判決撤銷。
乙○○偽造私文書，足以生損害於公眾及他人，處有期徒刑肆月
，如易科罰金，以參佰元折算壹日，偽造之書狀補發切結書壹張
沒收；又連續行使偽造私文書，足以生損害於他人，處有期徒刑
肆月，如易科罰金，以參佰元折算壹日，應執行有期徒刑陸月，
如易科罰金，以參佰元折算壹日，偽造之書狀補發切結書壹張沒
收。
    事  實
一、乙○○與甲○○○二人係夫妻關係，甲○○○為宏安消防有
    限公司（簡稱宏安公司）之代表人，乙○○則係實際負責人
    ，惟因乙○○外遇，二人感情不睦。嗣於民國八十一年十月
    十一日（起訴書誤為八十八年，應予更正），乙○○明知宏
    安公司所有位於宜蘭縣羅東鎮○○段五五三、五五四、五五
    五地號及宜蘭縣冬山鄉○○段六００、六０一地號五筆土地
    之所有權狀在甲○○○處，並未遺失，為前往羅東地政事所
    申請補發所有權狀，竟將因業務關係持有所保管之宏安公司
    及代表人甲○○○之印章，盜蓋於補發權狀切結書上（宏安
    公司印文及甲○○○私章印文各一枚），並偽簽甲○○○之
    署押一枚於補發權狀切結書上，而偽造書狀補發切結書之私
    文書，足以生損害於甲○○○及地政機關管理之正確性，嗣
    甲○○○適時發現，而悉上情。
二、緣八十八年六月間，宏安公司所有之上開宜蘭縣冬山鄉○○
    段六００、六０一地號二筆土地，遭宜蘭地方法院強制拍賣
    ，有關拍賣之文件均為乙○○所截收，嗣上開土地經拍賣後
    ，尚餘新台幣（下同）三百五十七萬九千零二十三元，並於
    八十八年六月二十九日，存入宏安公司之華南銀行羅東分行
    帳戶內（帳號000000000000），乙○○竟基於
    意圖為自己不法之所有暨行使偽造私文書之概括犯意，於八
    十八年六月三十日，因甲○○○交付用以投標工程用之宏安
    公司及甲○○○之印章各一顆，未即收回，而分別八十八年
    六月三十日、同年七月二日、同年七月八日、同年七月十二
    日、同年七月十七日、同年十一月十五日，盜蓋於華南銀行
    存摺類存款取款憑條上，而偽造該取款憑條而偽造私文書，
    先後六次持向華南銀行羅東分行提領存款，其金額分別為一
    百六十萬元、二十萬元、五十萬元、四萬元、二十三萬元、
    五萬元，共計二百六十二萬元，並於八十八年六月三十日，
    將其中之一百六十萬元存入不知情之馬淑春（經檢察官不起
    訴處分確定）合作金庫羅東支庫之帳號內，足以生損害於甲
    ○○○、宏安公司及華南銀行羅東分行。
三、案經甲○○○告訴台灣宜蘭地方法院檢察署檢察官偵查起訴
    。
    理  由
一、事實欄一部分；訊據被告乙○○固坦承：確有製作「書狀補
    發切結書」，且用以填寫切結書之甲○○○印章及公司章平
    常由其所保管，及八十年間已將係爭五筆土地移轉與被害人
    名下等事實，惟否認有偽造文書犯行，辯稱：該等土地雖然
    移轉與被害人，但土地所有權狀本其保管中，當時住處失竊
    ，有報紙廣告可證，因此誤以為失竊，方才製作補發切結書
    ，後來申請補發前，詢問甲○○○才知所有權狀為甲○○○
    取走，才未向地政機關申請補發等語。經查：前揭犯罪事實
    業據告訴人甲○○○指述歷歷，且被告亦自承：其製作切結
    書時，並未事先取得告訴人同意或授權等語，顯然是無權製
    作。至被告辯稱：誤以為失竊，有報紙為證等語，然查：該
    報紙廣告係刊登遺失支票等（更一卷第三三頁），並無系爭
    土地所有權狀，是被告所辯，似已失据，何況，該報紙刊登
    時間係八十年十一月十九，與系爭切結書日期八十年八月十
    一日又不相同，衡情，當是先登報失竊，而後申請補發，惟
    被告所舉報紙，於時間上，恰與此相反，顯違情理，不足採
    信。再者，被告自承：當時土地業經移轉與被害人名下等語
    ，衡情，該等土地所有權狀應亦由被害人持有，而無由被告
    持有保管之理，此由被告辯稱：保管土地所有權狀一事，經
    告訴人於原審當庭否認等情（原審卷第十六頁），即可知之
    ，故被告辯稱：基於保管義務而自行製作切結書以便申請補
    發土地所有權狀等語，實不可採，被告未經告訴人甲○○○
    同意，擅自持業務上所保管之甲○○○印章及公司章盜蓋於
    切結書上，並偽簽被害人之署名，偽造補發切結書之事實，
    應可認定，此外，復有偽造之補發申請切結書影本附卷佐證
    可稽，事證明確，被告犯行堪予認定。至於起訴書認被告係
    於八十八年間偽造系爭切結書，尚與扣案切結書所載日期不
    符，應予更正。
二、事實欄二部分，被告固不諱言有提款之事實，惟否認有偽造
    文書及詐欺取財犯行，辯稱：告訴人僅係宏安公司掛名負責
    人，實際有關繳交銀行貸款利息、簽訂工程合約等業務均由
    伊負責，當時為了公司業務運作方便，因此刻有二組印章（
    含公司章及甲○○○私章），一組正印，一組副印，一份放
    置於台北辦事處，一份放置於羅東辦事處，嗣台北分公司因
    故停業後，台北分公司所使用之印章（含公司章及甲○○○
    私章）就交回由伊保管，羅東辦事處之印章則為告訴人取回
    ，而提領款項係為清償宏安公司之債務等語，經查：
（一）上開事實欄二之事實，亦據告訴人於偵查、原審及本院審
      理時指述明確，且宏安公司於八十二年間，即已停止營業
      ，被告對該公司並無股份等情，為被告所自承（偵卷第五
      七頁，上訴卷第三十八頁），復有宏安公司華南銀行存款
      明細表、台灣宜蘭地方法院民事執行處強制執行金額計算
      分配表、匯款申請書、公司執照及營利事業登記證各一紙
      附於偵查卷可稽，堪予採信。
（二）至被告辯稱：印章是真的，並未偽造，領錢為公司處理事
      情等語，查：有關被告所持宏安公司之大小章，固非偽造
      （如後所述），惟告訴人指稱：被告所持印章，是用以投
      標工程用的，並非銀行提存款章，二者不同等語，本院命
      被告提出用以提領係爭款項之印章（含公司章及甲○○○
      印章），與被害人甲○○○所持有之印章（含公司章及甲
      ○○○印章），並調取宏安公司於華南銀行羅東分行開戶
      印鑑資料，一起送鑑驗，結果為：被害人甲○○○所持印
      章與開戶資料相符，被告所持者不符等情，有法務部調查
      局鑑定通知書在卷可參（更一卷第二二至二三頁），是告
      訴人所指，即屬有據，而被告於偵查中供稱：伊持向銀行
      領款之印章，並非原始開戶印章等語（偵查卷第五十七頁
      ），其於本院前審調查時亦供稱：第一次開戶之印章為告
      訴人取走等語（上訴卷第三十七頁），是被告明知其所持
      之印章，並非銀行提款章，且告訴人既已取回該印章，即
      已表明終止其授權，被告自無權以告訴人未即收回之印章
      （用以投標工程），製作提款書提領款項，而被告自陳：
      八十二年公司告訴人就辦歇業，伊另立東立公司等語（上
      訴卷第三八頁），顯見，有關宏安公司事，告訴人亦終止
      被告之授權，被告應無為該公司處理事務之義務與權限，
      則被告於八十八年間，以公司非提款用印章，書寫提款條
      領取款項，難認係受公司授權所為，且如前所述，被告並
      無該公司股份，則其領取公司款項，難謂非無不法所有意
      圖，此觀諸被告提領款項，其中一百六十萬元存入案外人
      馬淑春帳戶（偵卷第十七頁），與該公司無關等情，益臻
      明確，是被告辯稱：為公司處理事務等語，即不可採。
（三）另被告提出台灣宜蘭地方法院函、匯款單數張、記事簿影
      本一張、委託書、合約書等，以證明提款確係為公司處理
      事務乙節，觀諸上開委託書及合約書，係指八十四、五年
      間宏安公司買土地事，難認與本件有何直接關係，而記事
      簿影亦係告訴人因上開買賣之收款證明，與本件無關，另
      匯款單均係案外人黃章祐匯予案外人黃文煌或宏安公司，
      均非被告為宏安公司匯款，至於台灣宜蘭地方法院函固指
      債務人宏安公司之查封經撤銷，惟難推論係被告提款所致
      ，何況，該函日期為八十八年七月十四日，而被告於其後
      之同年月十七日，同年十一月十五日，尚有提款，洵難認
      係公司所為，縱被告提款係為公司事務（實則無證據證明
      ），惟如前所述，其並無權為之，此僅係犯罪後處理款項
      之問題，不影響其罪之成立。
（四）至證人石慧萍結證稱：我是羅東辦事處擔任會計小姐工作
      ，平常公司帳目都是我跟乙○○在看，公司經營過程中都
      是由被告去進行簽約及相關的管理事情等語（原審卷第一
      三五頁）；證人黃教雄結證稱：當時我在台北公司負責業
      務，公司印章當時由會計小姐保管，台北公司業務結束之
      後印章就交給乙○○等語（原審卷第一三六頁錄）；證人
      陳智榮結證稱：當時我在羅東辦事處工作，公司業務都是
      乙○○在管理等語（同上卷頁），固足證明被告曾管理宏
      安公司，惟該公司於八十二年歇業，告訴人取回印章，均
      已表明終止被告之權限，已如前述，因此，上開証人所言
      ，不能據為被告於八十八年間仍有權為公司提領款項之證
      據。
（五）被告辯稱：銀行存款簿上在伊手，足證伊有權提款等語，
      惟查：至銀行提款，需有存簿與印章，二者缺一不可，因
      此，告訴人既已取回印章，即足終止被告提款之權限，不
      因存簿未及取回，而受影響，是被告此一所辯，亦不足採
      。
綜上，被告此部分辯解，不足採信，其此部分犯行亦堪認定。
三、核被告所為，事實欄一部分，係犯刑法第二百十條偽造私文
    書罪。其盜蓋宏安公司、甲○○○印章及偽簽甲○○○之署
    名之行為，為偽造私文書之部分行為，均不另論罪；事實欄
    二部分，係犯刑法第二百十六條、第二百十條之行使偽造私
    文書罪、第三百三十九條第一項之詐欺取財罪。其盜用宏安
    公司、甲○○○印章之行為，為偽造私文書之部分行為，不
    另論罪，其偽造私文書之低度行為為高度之行使行為所吸收
    ，僅論以行使罪。被告先後六次行使偽造私文書、詐欺取財
    犯行，均係時間密接，手法相同，而分別犯構成要件相同之
    罪名，顯係各基於概括之犯意為之，均應依連續犯之規定，
    各論以一罪，並均加重其刑。其所犯連續行使偽造私文書、
    連續詐欺取財二罪間，有方法結果之牽連關係，應從一重之
    連續行使偽造私文書處斷。被告就事實欄一所犯之偽造私文
    書犯行，與其就事實欄二所犯行使偽造私文書犯行間，時間
    相距多年，且偽造之目的、手法不同，應分論併罰。
四、公訴意旨另以：被告係偽刻印章（公司章及甲○○○私章）
    而偽造切結書與提款條乙節，惟被告否認有偽造印章情事，
    辯稱：伊係蓋用平日保管之公司章及甲○○○私章等語，經
    查：證人石慧萍結證稱：我是羅東辦事處擔任會計小姐工作
    ，平常公司帳目都是我跟乙○○在看，公司的印章平時都是
    乙○○保管，我這邊保管壹份印章（公司印章及甲○○○私
    章），被告那邊保管壹份（公司印章及黃陳麗朱私章），我
    這邊的印章被告訴人拿走，當時我有打電話告訴被告，被告
    說沒關係他那邊還有一份印章，所以公司印章應該有兩份，
    兩份印章應該是一樣的，公司經營過程中都是由被告去進行
    簽約及相關的管理事情等語（原審卷第一三五頁）；證人黃
    教雄結證稱：當時我在台北公司負責業務，公司印章當時由
    會計小姐保管，台北公司業務結束之後印章就交給乙○○等
    語（原審卷第一三六頁錄）；證人陳智榮結證稱：當時我在
    羅東辦事處工作，公司業務都是乙○○在管理，我沒有看過
    公司印章，印章應該是由乙○○或是會計小姐保管，至於甲
    ○○○拿走公司印章的事情我有聽說過，實際情形我並不清
    楚等語（同上卷頁），互核大致相符，堪與採信，是被告所
    辯，即非無據。而告訴人亦稱：宏安公司確實留有二份印章
    （含公司章及甲○○○私章）以供業務使用，被告那一份係
    為包工程才刻的等語（更一卷第三十頁），綜上被告辯稱未
    盜刻等語，即屬有據，是公訴人指被告盜刻印章，尚有誤會
    ，惟依公訴人所指：盜刻印章，而後持以偽造文書等情，其
    盜刻行為，係為偽造文書之部分行為，為一罪關係，爰不另
    為無罪諭知。
五、原審以被告罪證明確予以論罪科刑，固非無據，惟查：(一)被
    告偽造切結書之犯罪時間誤為八十八年。(二)被告就事實二部
    分，亦成立行使偽造私文書等罪，原審誤無罪之諭知，均有
    未合，檢察官上訴就此為指摘，為有理由，自應由本院將原
    判決撤銷改判，爰審酌被告犯罪之動機、目的，被告與告訴
    人為夫妻，現感情不睦，所生之損害，及被告犯後態度等一
    切情狀，就被告所犯前開二罪分別量處如主文第二項所示之
    刑，暨定其應執行之刑，並諭知易科罰金之折算標準。又被
    告犯罪後，刑法第四十一條之規定，業於九十年一月十日修
    正，其內容規定：犯最重本刑為五年以下有期徒刑以下之刑
    之罪，而受六個月以下有期徒刑或拘役之宣告，因身體、教
    育、職業、家庭之關係或其他正當事由，執行顯有困難者，
    得以一元以上三元以下折算一日，易科罰金。但確因不執行
    所宣告之刑，難收矯正之效，或難以維持法秩序者，不在此
    限；併合處罰之數罪，均有前項情形，其應執行之刑逾六月
    者，亦同，經比較新、舊法之結果，以修正後之規定有利於
    被告，應依刑法第二條第一項前段規定，適用修正後刑法第
    四十一條規定，併此敘明。
六、被告偽造之切結書一張，為被告所有，供犯罪所用，應依刑
    法第三十八條第一項第二款規定宣告沒收。至盜用宏安公司
    印章及甲○○○私章所蓋之印文，並非偽造印章之印文，不
    在刑法第二百十九條所定必須沒收之列（最高法院四十八年
    臺上字第一一三號判例意旨），而切結書上之偽造之甲○○
    ○署押一枚，已附隨於切結書之內沒收，不另為沒收之宣告
    。另偽造之取款條，已提交銀行，非被告所有，亦不另為沒
    收之諭知。
據上論斷，應依刑事訴訟法第三百六十九條第一項前段、第三百
六十四條、第二百九十九條第一項前段，刑法第二條第一項前段
、刑法第五十六條、第二百十六條、第二百十條、第三百三十九
條第一項、第五十五條、第三十八條第一項第二款、第二百十九
條、第四十一條第一項前段、第五十一條第五款，罰金罰鍰提高
標準條例第一條前段、第二條，判決如主文。
本案經檢察官呂丁旺到庭執行職務。
中    華    民    國    95    年    1    月    3    日
                  刑事第二十一庭審判長法  官  溫耀源
                                      法  官  段景榕
                                      法  官  周政達
以上正本證明與原本無異。
如不服本判決，應於收受送達後十日內向本院提出上訴書狀，其
未敘述上訴之理由者並得於提起上訴後十日內向本院補提理由書
（均須按他造當事人之人數附繕本）。
                                      書記官  陳菊珍
中    華    民    國    95    年    1    月    4    日
附錄：本案論罪科刑法條全文
刑法第二百十條
 (偽造變造私文書罪)
偽造、變造私文書，足以生損害於公眾或他人者，處五年以下有
期徒刑。


司法院資訊處製作；財團法人民間司法改革基金會備份。
